臺灣高等法院刑事判決　　　　　　　 100年度上訴字第1541號
上　訴　人
即　被　告　洪翊智
選任辯護人　莊柏林律師
上列上訴人即被告因偽造文書案件，不服臺灣桃園地方法院100
年度審訴字第263 號，中華民國100 年4 月15日第一審判決（起
訴案號：臺灣桃園地方法院檢察署99年度偵字第30915 號），提
起上訴，本院判決如下：
    主  文
原判決撤銷。
洪翊智犯行使偽造私文書罪，處有期徒刑陸月，如易科罰金，以
新臺幣壹仟元折算壹日。
    事  實
一、洪翊智因經營「蟲林野獸」商店，販售各類昆蟲，為能於夜
    間偕不知情之友人郭宏達進入位於桃園縣復興鄉之達觀山自
    然保護區，竟基於偽造文書並為行使之犯意，於民國99年8
    月間之某日，在臺北市○○○路414 號5 樓住處，利用網路
    下載中國文化大學（以下簡稱文化大學）書函及行政院農業
    委員會林務局新竹林區管理處（以下簡稱新竹林管處）函文
    ，並以電腦修改文化大學書函之主旨略為：「本校森林暨自
    然保育學系許立達教授指導之研究員洪翊智、郭宏達2 員，
    為進行『鞘翅目植食性金龜多樣性與森林樹種之關係』需要
    ，擬於99年3 月至100 年10月間，於達觀山自然保護區及其
    周邊進行研究實驗，敬請惠予同意。」等語而偽造該私文書
    ，及修改新竹林管處函文內容略為：「同意研究員洪翊智、
    郭宏達進入達觀山自然保護區調查採集。」等語而偽造該為
    通行許可證明之特種文書，旋於99年8 月13日晚間10時30分
    許，與不知情之友人洪舜爵共同前往達觀山自然保護區，並
    在達觀山保護區入口處之管理站，向新竹林管處大溪工作人
    員王志銘出示前開2 份偽造不實之書函及函文而行使之，足
    生損害於文化大學發送函文之正確性，及新竹林管處核發許
    可之公正性。王志銘見洪翊智所持上開函文，遂據以准許洪
    翊智、洪舜爵2 人進入該保護區。嗣王志銘獲報知悉洪翊智
    行為有異，遂進入達觀山保護區內查看，並請洪翊智出示前
    開不實文書拍照後，請洪翊智配合至管理站辦公室瞭解狀況
    ，惟洪翊智竟逕自離去。
二、案經新竹林管處告發暨臺灣桃園地方法院檢察署檢察官偵查
    起訴。
    理  由
壹、程序方面：
    按被告以外之人（包括證人、鑑定人、告訴人、被害人及共
    同被告等）於審判外之陳述雖不符刑事訴訟法第159 條之1
    至之4 等4 條之規定，經當事人於審判程序同意作為證據，
    法院審酌該言詞陳述或書面陳述作成時之情況，認為適當者
    ，得為證據，刑事訴訟法第159 條之5 第1 項定有明文。查
    本件下列所用於證明被告犯罪之被告以外之人於審判外之供
    述，公訴人、被告及其辯護人均於本院準備程序中表示同意
    作為證據（見本院卷第22頁），而本院審酌上開供述證據製
    作時之情況，無不當取供及證明力明顯過低之瑕疵，認以之
    作為證據應屬適當，揆諸前開規定，前揭證據資料應有證據
    能力。
貳、實體方面：
一、上開事實，業據被告洪翊智於偵查、原審及本院審理中坦承
    不諱，核與證人王志銘、劉清雲於偵查中之證述、證人郭宏
    達、洪舜爵於本院審理中之證述，均相符合，並有前揭偽造
    之文化大學書函、新竹林管處函文之蒐證照片、文化大學99
    年9 月1 日校農字第0990002859號函各1 份在卷可稽，本件
    事證已臻明確，被告犯行洵堪認定，應依法論科。
二、核被告所為偽造文化大學書函進而行使之行為，係犯刑法第
    216 條、第210 條之行使偽造私文書罪；另被告所為偽造新
    竹林管處函文進而行使之行為，係犯刑法第216 條、第212
    條之行使偽造特種文書罪。又按刑法第212 條之文書，雖性
    質上為私文書或公文書之一種，其所以別為一類者，無非以
    其或與謀生有關，或為一時之方便，於公共信用之影響較輕
    ，故同法於第210 條及第211 條外，特設專條科以較輕之刑
    ，乃關於公文書與私文書之特別規定（最高法院所著43年台
    上字第875 號判例、90年度台上字第910 號、第6628號等判
    決意旨，可資參照）；查新竹林管處之函文，雖為公務員於
    執行審核准駁人民進入自然保護（留）區職務時製作之公文
    書，然觀以被告偽造之內容，係就特定研究員進入達觀山自
    然保護區為同意之表示，為通行許可之一時便利之證明，應
    屬刑法第212 條規定之特種文書；公訴意旨認被告此部分犯
    行係觸犯刑法第216 條、第211 條之行使偽造公文書罪嫌，
    容有誤解，惟其基本社會事實同一，爰變更此部分起訴法條
    。被告偽造私文書、特種文書之低度行為，分別為行使各該
    文書之高度行為所吸收，均不另論罪。又被告以一行使行為
    同時觸犯行使偽造私文書、行使偽造特種文書等罪，為想像
    競合犯，應依刑法第55條規定，從一重之行使偽造私文書罪
    處斷。
三、原審據以論科，固非無見，然查：（一）被告偽造之新竹林
    管處函文，應屬特種文書，已如前述，原判決認被告此部分
    行為係犯偽造公文書罪，尚有未合。（二）刑法上偽造文書
    罪之成立，以足生損害於公眾或他人為其構成要件之一，原
    判決未於事實欄為相關認定，亦有未洽。（三）依卷內資料
    所示，被告並無另涉及僭行公務員職權犯行，原判決竟於理
    由欄記載以被告「僭行公務員職權」為科刑審酌之依據而為
    刑之量定（見原判決第3 頁第2 行），卻未見於事實欄有所
    認定，亦未舉相關證據說明，顯有理由不備及與事實矛盾之
    違法。被告不服原判決，提起上訴意旨略以：被告係為從事
    義務教學，貪圖一時方便，上網下載前揭文書擅自修改，以
    便進入達觀山自然保護區採集昆蟲樣本，所偽造者應屬特種
    文書，係為教學之需，並非用以販賣，請求從輕量刑等語。
    經查，被告所辯偽造之前揭新竹林管處函文之性質為特種文
    書部分，為有理由，且原判決另有前揭其餘可議之處，自屬
    無可維持，應由本院予以撤銷改判。爰審酌被告既從事於昆
    蟲生態保育之相關教學，應對政府劃設自然保護區之目的知
    之甚明，並應戮力配合，以符其所傳達之保育理念，其竟為
    謀一己之利，擅自偽造相關文書，損害文化大學及新竹林管
    處，且任意進入經管制之保護區，實有非是，兼酌其犯罪之
    動機、目的、手段、犯後坦承所為，態度良好等一切情狀，
    量處如主文第2 項所示之刑，並諭知易科罰金之折算標準。
    末查，被告偽造之上開2 份文書均未扣案，且經被告於偵查
    中陳稱業已遺失等語（見偵字第30915 號卷第9 頁），此外
    並無證據證明該等文書現仍存在，為免將來執行困難，爰均
    不為沒收之宣告，附此說明。
據上論斷，應依刑事訴訟法第369 條第1 項前段、第364 條、第
299 條第1 項前段、第300 條，刑法第216 條、第210 條、第21
2 條、第55條、第41條第1 項前段，刑法施行法第1 條之1 第1
項、第2 項前段，判決如主文。
本案經檢察官李良忠到庭執行職務。
中    華    民    國   100    年    10    月    18    日
                  刑事第十九庭審判長法  官  鄧振球
                                    法  官  潘翠雪
                                    法  官  彭幸鳴
以上正本證明與原本無異。
如不服本判決，應於收受送達後10日內向本院提出上訴書狀，其
未敘述上訴之理由者並得於提起上訴後10日內向本院補提理由書
（均須按他造當事人之人數附繕本）「切勿逕送上級法院」。
                                    書記官  陳靜姿
中    華    民    國   100    年    10    月    18    日
附錄本案論罪科刑法條：
刑法第216 條
行使第210 條至第215 條之文書者，依偽造、變造文書或登載不
實事項或使登載不實事項之規定處斷。
刑法第210 條
偽造、變造私文書，足以生損害於公眾或他人者，處5 年以下有
期徒刑。
刑法第212 條
偽造、變造護照、旅券、免許證、特許證及關於品行、能力服務
或其他相類之證書、介紹書，足以生損害於公眾或他人者，處1
年以下有期徒刑、拘役或300 元以下罰金。